臺灣高等法院民事裁定
110年度抗字第719號
抗  告  人   聯一餐飲有限公司

兼法定代理人 李繡錦  
抗  告  人   楊國初  


上列抗告人因與相對人陳培茵間聲請迴避事件，對於中華民國11
0年4月27日臺灣臺北地方法院109年度北聲字第12號所為裁定提
起抗告，本院裁定如下： 
    主  文
抗告駁回。
抗告費用由抗告人負擔。
    理  由
本件聲請及抗告意旨略以：伊與相對人間之給付票款事件前由
  原法院以108年度北簡字地12067號受理（嗣改行通常訴訟程序
  改分案號為109年度北訴字第3號，下稱系爭事件），分由趙子
  榮法官（下稱承審法官）審理，惟承審法官於承審過程中有諸
  多不當行為，包含：㈠審理時表示「原告（即相對人，下同）
  ，你現在講的跟吳宜凌（即證人，下同）講的沒辦法兜在一起
  」、「你去請律師來幫你把起訴事實及證人證詞順一順」、「
  原告，你如果不去請律師，我現在就可以判呀，就判你敗訴，
  讓你們去二審打」、「我知道你講的都是事實，但證據就兜不
  上來，所以我實在判不下去」等不當言行，顯影響訴訟公正性
  。㈡伊複代理人林志蓁律師點出吳宜凌經具結之證詞相互矛盾
  ，請承審法官審酌調查，承審法官第一時間即反應激動並直接
  稱「我認為沒有偽證罪」、「我都講我十分相信她了」，顯對
  吳宜凌及相對人極力維護，立場嚴重偏頗。㈢承審法官曉諭相
  對人請律師「將原告主張與證人證詞沒辦法兜在一起的部分順
  一順」，亦稱吳宜凌於開庭前要跟相對人及律師開個會等語，
  顯係指揮串供，而非一般正當合理之指揮訴訟範疇，其指揮訴
  訟之內容，違背一般論理法則與經驗法則。原裁定就承審法官
  之不當言行，顯有閃避評論之意，有重大違誤，為此爰依法提
  起本件抗告，請求廢棄原裁定云云。 
按法官有民事訴訟法第32條所定以外之情形，足認其執行職務
  有偏頗之虞者，當事人得聲請法官迴避，同法第33條第1項第2
  款定有明文。又所謂足認法官執行職務有偏頗之虞之情形，應
  係以法官對於訴訟標的有特別利害關係，或與當事人之一造有
  密切之交誼或嫌怨，或基於其他情形，客觀上足疑其為不公平
  之審判者，為其原因事實，若僅憑當事人之主觀臆測，或認法
  官就當事人聲明之證據不為調查，或認法官指揮訴訟欠當，則
  不得謂其有偏頗之虞（最高法院29年抗字第56號、69年台抗字
  第457號及27抗字第304號判例意旨參照）。又上開迴避之原因
  ，依同法第34條第1項、第2項及第284條規定，應提出能即時
  調查之證據釋明之。　
次按民事訴訟法部分條文於民國89年2月9日修正公布，同年月1
  1日施行，其中第199條第1項、第2項修定為：「審判長應注意
  令當事人『就訴訟關係之事實及法律』為適當完全之辯論」、「
  審判長應向當事人發問或曉諭，令其為『事實上及法律上陳述』
  、聲明證據或為其他必要之聲明及陳述；其所聲明或陳述有不
  明瞭或不完足者、應令其敘明或補充之」。揆其修正之立法理
  由乃謂：適用法律固屬法官之職責，惟當事人主張之事實，究
  應適用何種法律，往往影響裁判之結果，為防止法官未經闡明
  逕行適用法律而對當事人產生突襲性裁判，除令當事人就事實
  為適當陳述及辯論外，亦應令其就法律觀點為必要之陳述及作
  適當完全之辯論。而前揭民事訴訟法第199條第2項之規定，即
  為審判長因定訴訟關係之闡明權，同時並為其義務，倘審判長
  對於訴訟關係未盡此項必要之處置，違背闡明之義務者，其訴
  訟程序即有重大瑕疵，而基此所為之判決，亦屬違背法令（最
  高法院43年度台上字第12號判例要旨可資參照）。是以，新修
  正之前揭規定顯加重法官之闡明義務，以便使當事人有更多參
  與程序過程，而影響判決形成之機會。因此，法官為便於整理
  有關本案之法律上、事實上或證據上爭點，而適度開示心證，
  且以此為基礎，與當事人（訴訟代理人）進行事實上及法律上
  討論之程序踐行，自非民事訴訟法所禁止，並且更有助於促進
  判決形成過程之透明化，進而保障當事人之程序主體權、聽審
  請求權、辯論權或證據提出權等程序法上基本權。亦即，法院
  於本案審理中適時開示心證，能充分保障此等程序權，平衡兼
  顧實體利益及程序利益，以確立當事人之程序主體地位，防止
  發生突襲性裁判。職是，在貫徹此等權利保障要求所必要而無
  害於法官之中立性、公正性之範圍內，自應肯認法官可適度表
  明法律見解及所表明法律見解之構成要件、應證事實為何等事
  項，並適當地行使闡明權，使當事人知道何時該提出有利於己
  之事實、證據，此除可保障當事人之辯論權外，亦使當事人能
  再提出其他事實、證據，以促使法官更正確適用應適用之法律
  。
經查：　
㈠抗告人主張承審法官審理時表示「原告，你現在講的跟吳宜凌
  講的沒辦法兜在一起」、「你去請律師來幫你把起訴事實及證
  人證詞順一順」、「原告，你如果不去請律師，我現在就可以
  判呀，就判你敗訴，讓你們去二審打」、「我知道你講的都是
  事實，但證據就兜不上來，所以我實在判不下去」等語確有不
  當，且承審法官明知相對人主張與證人吳宜凌證詞內容相互矛
  盾、兜不起來，竟多次要求相對人要找律師「將原告與證人沒
  辦法兜在一起的說詞順一順」，此與兩造間之系爭給付票款事
  實完全無涉，而單純不當訴訟指揮。換言之，承審法官於審理
  過程中，明知證人據實陳述之證詞無法支持相對人訴訟主張，
  明示「原告調整主張」或「證人調證詞」，實為假指揮訴訟之
  名，行要求相對人與證人找律師幫忙串供之實，以符合承審法
  官心中對於系爭事實認定之腳本，便於做成承審法官心目中的
  理想判決，此豈無立場偏頗之重大失當指揮？云云。惟查：
⒈相對人於原審係本於票據及消費借貸之法律關係為本件請求，
  有民事準備狀可參〔見原法院109年度北訴字第3號卷（下稱原
  審訴字卷）第89-99頁〕。又證人吳宜凌於109年3月10日到庭作
  證時，證稱：伊有幫抗告人李繡錦調度金錢，105年年初2、3
  月左右，伊是中間人幫相對人與李繡錦聯繫，相對人借款300
  萬元給李繡錦，相對人是將款項交給伊，伊再交給李繡錦等語
  ，另承審法官當庭提示其與抗告人間往來金流紀錄，詢問其意
  見時，吳宜凌證稱：伊要看自己的本子才可以確認，匯款紀錄
  當中有幾筆不是給相對人，是李繡錦偶而說今天要軋票，缺資
  金請伊個人調度給她，那幾筆不是給相對人的，要對LINE通訊
  軟體的紀錄，下次再來作證，比較確定的是105年4月1日35萬
  元及105年4月18日之15萬元也不是，其他下次作證提出LINE通
  訊軟體的紀錄等語（見原審訴字卷第129-131頁）。其後，吳
  宜凌於109年4月28日到庭作證時，提出LINE通訊軟體資料，及
  自行整理之資料及陳述狀，並證稱：伊從103年開始在幫抗告
  人為資金的調度等語（見原審訴字卷第166-213頁）。抗告人
  訴訟代理人則陳稱：剛收到吳宜凌的資料，如果有需要再聲請
  傳喚證人吳宜凌等語（見原審訴字卷第166頁）。嗣於109年7
  月30日言詞辯論期日時，抗告人抗辯吳宜凌書狀陳述和到庭陳
  述不一致，相對人乃再聲請傳喚吳宜凌到庭作證等情（見原審
  訴字卷第253頁）。是以，相對人既本於票據及消費借貸之法
  律關係請求，且其主張與抗告人間之借貸中有關金錢之交付係
  透過證人吳宜凌，則在相對人與證人吳宜凌陳述有不一致之情
  形下，承審法官就兩造間是否存有借貸事實之心證形成，顯有
  向相對人發問、曉諭之必要，使兩造就此事實為必要之陳述及
  作適當完全之辯論，使當事人知道何時該提出有利於己之事實
  、證據，進而有影響承審法官判決形成之機會。換言之，承審
  法官就前揭心證適度開示心證，且以此為基礎，與當事人（訴
  訟代理人）、證人進行事實上及法律上討論之程序踐行，既非
  民事訴訟法所禁止，並且更有助於促進判決形成過程之透明化
  ，進而保障當事人之程序主體權、聽審請求權、辯論權或證據
  提出權等程序法上基本權。故承審法官向相對人曉諭其應將所
  主張借貸之事實與證人證述不符之處予以說明、確認，並告知
  其得委任律師協助，應均屬闡明權行使之範圍。
⒉抗告人主張承審法官審理時表示「原告（即相對人），你現在
  講的跟吳宜凌（即證人）講的沒辦法兜在一起」、「你去請律
  師來幫你把起訴事實及證人證詞順一順」、「原告，你如果不
  去請律師，我現在就可以判呀，就判你敗訴，讓你們去二審打
  」、「我知道你講的都是事實，但證據就兜不上來，所以我實
  在判不下去」等語縱使屬實，經核此應均屬承審法官在相對人
  與證人吳宜凌陳述有不一致，致影響其就兩造間是否存有借貸
  事實之心證形成，而向相對人所為之發問、曉諭，使相對人就
  主張之事實有適時補充陳述之機會，應屬闡明權行使之範圍。
  抗告人據承審法官前揭曉諭之言詞，認係明示「原告調整主張
  」或「證人調證詞」，實為假指揮訴訟之名，行要求相對人與
  證人找律師幫忙串供之實云云，顯係其主觀臆測之詞。且相對
  人既係本於票據及消費借貸之法律關係請求，則兩造間有無成
  立消費借貸契約、有無交付金錢等各項，均為審理之範圍，而
  相對人與證人吳宜凌之陳述內容，事關上開各項事實是否屬實
   ，抗告人認承審法官所為前揭曉諭之言詞，與兩造間之系爭
  給付票款事實完全無涉，而認承辦法官為單純不當訴訟指揮云
  云，容有忽略消費借貸事實之存否，亦為本件審判之範圍之誤
  會。
⒊至承審法官所為闡明之發問或曉諭，是否有逾越闡明權行使之
  範圍而有不當，致生訴訟程序上之瑕疵，當事人除得依民事訴
  訟法第197條規定，提出異議外，亦得於判決後，提起上訴時
  ，具體指摘而由上級法院予以審理判斷。尚難認以抗告人主觀
  認承審法官前揭闡明權行使之發問或曉諭有不當，即得推論承
  審法官對於本件訴訟標的有特別利害關係，或與當事人之一造
  有密切之交誼或嫌怨，或基於其他情形客觀上足疑其為不公平
  之審判之情形。
㈡抗告人另主張其複代理人林志蓁律師於109年7月30日言詞辯論
  時，稱因為吳宜凌所說的話，她後來書面的陳述與她到庭所做
  的具結陳述是非常極端矛盾的，那這部分她有具結，那有證言
  偽證罪的部分，請庭上審酌一下等語，承審法官第一時間即反
  應激動並直接稱「我認為沒有偽證罪」、「我都講我十分相信
  她了」，顯對吳宜凌及相對人極力維護，立場嚴重偏頗云云。
  然查：承前所述，證人吳宜凌於109年3月10日到庭作證時，就
  承審法官當庭提示其與抗告人間往來金流紀錄，詢問其意見時
  ，吳宜凌已證稱：伊要看自己的本子才可以確認，要對LINE通
  訊軟體的紀錄，下次再來作證等語，是其已明確證稱有關其與
  抗告人間之往來金流，須核對相關資料始能確認；嗣吳宜凌於
  109年4月28日再到庭作證時，提出LINE通訊軟體資料，及自行
  整理之資料及陳述狀，並證稱：伊從103年開始在幫抗告人為
  資金的調度等語，則其先前證述之內容，與其後證述之內容或
  所提書面資料，縱有不符，亦不當然即可認吳宜凌有故意為虛
  偽陳述之情事，且事後，承辦法官亦依相對人之聲請於109年9
  月10日再次通知證人吳宜凌到庭，就其證述內容是否屬實，為
  進一步查證（見原審卷第309-321頁）。準此，自無從以承審
  法院於109年7月30日言詞辯論時，曾提及「我認為沒有偽證罪
  」、「我都講我十分相信她了」等語，即得推論承審法官有極
  力維護吳宜凌及相對人，立場嚴重偏頗之情事，亦無從據此認
  承審法官執行職務有偏頗之虞。
㈢此外，抗告人復未提出其他證據釋明承審法官對於本案訴訟事
  件之訴訟標的有何特別利害關係，或與當事人有何密切之交誼
  或嫌怨，或有何在客觀上足疑其為不公平審判、偏頗之虞。據
  此，揆諸前揭說明，足徵抗告人依民事訴訟法第33條第1項第2
  款規定，聲請然承審法官迴避，為無理由，不應准許。　
綜上所述，抗告人聲請承審法官迴避，洵屬無據，不應准許。
  原法院駁回抗告人之聲請，核無違誤，抗告意旨指摘原裁定不
  當，求予廢棄，為無理由，應予駁回。
據上論結，本件抗告為無理由，爰裁定如主文。 
中　　華　　民　　國　　110 　年　　9 　　月　　30　　日
                  民事第十一庭  
                        審判長法  官  李慈惠
                              法  官  趙雪瑛
                              法  官  謝永昌
正本係照原本作成。
不得再抗告。
中　　華　　民　　國　　110 　年　　9 　　月　　30　　日
　　　　　　　　　　　　　    書記官  王增華
附表：
編號 發票人 發票日（民國） 票據號碼 票面金額（新臺幣） 利息起算日（提示日） 1 聯一餐飲有限公司 105年9月10日 AB0000000 120萬元 105年12月2日